【裁判字號】    89,上,394
【裁判日期】    891230
【裁判案由】    清償借款
【裁判全文】
臺灣高等法院臺中分院民事判決      八十九年度上字第三九四號
      上  訴  人  華南商業銀行股份有限公司
      法定代理人  己○○
      訴訟代理人  甲○○
                  戊○○
      被 上訴 人  丙○○原.
                          住台.
                  丁○○原名.
                          住同.
      右  二  人
      法定代理人  乙○○  住同.
右當事人間清償借款事件，上訴人對於中華民國八十八年八月六日臺灣台中地方法院
第一審判決（八十八年度訴字第一三一九號），提起上訴，本院判決如左：
      主      文
原判決關於駁回上訴人後項之訴部分廢棄。
右廢棄部分，被上訴人丙○○、丁○○應連帶給付上訴人新臺幣佰玖拾萬元及自民
國八十五年十二月五日起至清償日止，按年息百分之十點二○五計算之利息，並自民
國八十六年一月六日起至清償日止，逾六個月以內者，按上開利率百分之十，逾期超
過六個月者，按上開利率百分之二十計算之違約金。
第二審訴訟費用由被上訴人連帶負擔。
      事      實
甲、上訴人方面：
  一、聲明：求為判決如主文之所示。
  二、陳述：除引用原審判決書之記載外，補稱：
    (一)被上訴人丙○○（原名紀盈佳）、丁○○（原名紀倩儒）為訴外人紀中光之繼
      承人為被上訴人所不爭執，並經原審認定確屬真實在卷。依民法第一千一百四
      十七條規定，繼承，因被繼承人死亡而開始，又依同法第一千一百三十八條第
      一款規定被上訴人二人為紀中光之法定繼承人，是被上訴人如未依同法第一千
      一百七十四條規定於知悉其得繼承之時起二個月內以書面向法院拋棄其繼承權
      ，則依同法第一千一百四十八條規定被上訴人繼承開始時，承受被繼承人財產
      上之一切權利、義務。本件既為被繼承人紀中光之保證債務而為紀氏所應負之
      義務，故應由被上訴人二人所承受，實無疑義，是上訴人所為之請求係依法律
      規定為之，尚非屬權利濫用。
    (二)再查民事訴訟者，為保護私法上之權利，請求國家司法機關「確定其權利存在
      與否」之法定程序，與以「實現私權為目的」之強制執行程序大有不同，是上
      訴人提起本件訴訟，僅在確定對被上訴人得主張之權利，而並非對之財產為強
      制執行求償，是以並不足以危害被上訴人之生命或進而導致被上訴人正常成長
      之權利嚴重受剝奪，是以原審所為上訴人敗訴之理由，顯屬無據。
    (三)末查原審指摘上訴人「：：：然原告於未向主債務人及其他證人（按似應係連
      帶保證人之誤）求償之前，即向原連帶保證人紀中光尚於就學中之繼承人即被
      告紀盈佳、紀倩儒求償，：：：，顯有權利濫用之嫌：：：」乙節，實則上訴
      人並查無主債務人及其他連帶保證人可供執行之財產，是以未向主債務人及其
      他連帶保證人求償係無法執行而非不為執行。
  三、證據：引用原審之立證方法。
乙、被上訴人方面：
    被上訴人丙○○、丁○○未於言詞辯論期日到庭，亦未提出書狀作何聲明或陳述
    。
      理      由
壹、程序方面：
  一、本件被上訴人於原審原名分別為紀盈佳、紀倩儒，嗣分別於八十九年六月十五
      日、八十九年六月九日依序改名為丙○○、丁○○，有上訴人提出之其戶籍謄
      本乙件在卷可考，爰依新名列載。
  二、被上訴人二人未於言詞辯論期日到場，核無民事訴訟法第三百八十六條所列各
      款情形，爰依上訴人之聲請由其一造辯論而為判決。
貳、實體方面：
  一、上訴人主張：原審共同被告鑫倫企業有限公司（下稱鑫倫公司）於八十二年七
      月十七日邀同原審共同被告紀董金杏、黃延正、紀中和、乙○○及紀中光（已
      死亡）為連帶保證人，向上訴人借款新台幣（下同）五百萬元（分二筆，各為
      一百萬元及四百萬元），約定借款期限均自八十二年七月十七日起至八十三年
      一月十七日止（嗣經多次延長借款期限），利率按上訴人銀行基本放款利率（
      機動調整）加碼年息百分之二．六八計算（放款當時合計為百分之十一），按
      月攤還本息，如一期未履行，視為全部到期（約定事項第七條第一款）。並自
      各該到期日起，除依原有約定利息繳納外，並按逾期六個月以內者，按原利率
      百分之十；超過六個月者，依原利率百分之二十計算之違約金。嗣後鑫倫公司
      借得上開款項後，僅清償部分本金，自八十五年十二月五日起即未依約繳納本
      息，計尚有三百九十萬元（二筆各為三百十二萬元、七十八萬元）本金及利息
      ，未獲清償，屢經催討均未獲置理，嗣紀中光於八十五年十二月十八日死亡，
      其債務應由其繼承人即被上訴人二人繼承，爰本於消費借貸及連帶保證（約定
      事項第二十三條、保證書第一條）之法律關係，求為命被上訴人二人與原審共
      同被告鑫倫公司、紀董金杏、黃延正、紀中和、乙○○連帶給付上開本金、利
      息及違約金之判決。（原審就除被上訴人二人外之共同被告鑫倫公司等為敗訴
      判決，均未據聲明不服）。
  二、上訴人主張之事實業據提出借據影本二紙、放款收回紀錄影本二紙、保證書影
      本乙紙、約定書影本四紙、戶籍謄本八紙、基本放款利率變動表影本乙紙、公
      司登記事項卡乙份為證。影本部分核與原本相符，且為原審共同被告鑫倫公司
      等於原審所未爭執，是上訴人右開之主張堪信為真實。
  三、按繼承人自繼承開始時，除有拋棄繼承或限定繼承之情形外，承受被繼承人之
      一切權利義務，民法第一千一百四十八條定有明文。經查本件被上訴人丙○○
      、丁○○係債務人紀中光之繼承人，於紀中光死亡後，未據拋棄繼承或限定繼
      承，此有上訴人提出之戶籍謄本及財政部台灣省中區國稅局台中縣分局八十九
      年十一月二日中區國稅中縣資第八九○○三一一八五號函在卷可憑，則其二人
      於其被繼承人紀中光死亡後，自應承受紀中光之本件保證債務。
  四、次按民法第一百四十八條所謂權利之行使，不得以損害他人為主要目的，係在
      限制權利人行使權利，專以損害他人為主要目的，若為自己之利益而行使，縱
      於他人之利益不無損害，然既非以損害他人為主要目的，即無該條之適用，迭
      據最高法院著有判決可資參照（八十年台上字第一七七八號、七十二年台上字
      第一二○五號判決參照）。本件上訴人既因被上訴人之被繼承人紀中光之保證
      而出借金錢，嗣因主債務人無力清償而受有損害，而被上訴人既繼承紀中光之
      一切權利義務，自應對其債務一併承受，否則徒享受權利而不盡義務，並因而致
      上訴人受損害，容非法律衡平原則之所許。職是，上訴人於紀中光死亡後，對
      本件被上訴請求清償債務，乃正當權利之行使，殊無權利濫用之可言。
  五、從而，本件上訴人訴請被上訴人連帶給付上開所欠之本金、利息及違約金，自
      屬有據，應予准許。原審判決徒以被上訴人等尚屬年幼，如命其承擔其父生前
      之保證債務重擔，對其成長及人格之發展將有重大之影響，即認上訴人為權利
      之濫用，因而駁回上訴人在原審此部分之訴，其法律見解尚有未洽，上訴意旨
      就此部分指摘原判決不當，求予廢棄改判，為有理由，自應由本院就原判決此
      部分予以廢棄改判如主文第二項之所示。
參、據上論結，本件上訴為有理由，依民事訴訟法第四百六十三條、第三百八十五條
    第一項前段、第四百五十條、第八十五條第二項，判決如主文。
中      華      民      國    八十九     年     十二      月    三十    日
~B1民事第五庭審判長法  官  陳滿賢
~B2                法  官  林松虎
~B3                法  官  朱  樑
右為正本係照原本作成。
如對本判決上訴，須於收受判決送達後二十日內向本院提出上訴書狀，其未表明上訴
理由者，應於提出上訴後二十日內向本院提出上訴理由書（須按他造人數附具繕本）
，並繳納送達用雙掛號郵票拾份（每份參拾肆元）。
上訴時應提出委任律師或具有律師資格之人之委任狀；委任有律師資格者，另應附具
律師及格證書及釋明委任人與受任人有民事訴訟法第四百六十六條之一第一項但書或
第二項（詳附註）所定關係之釋明文書影本。
~B                書記官  李妍嬅
中      華      民      國      九十     年       一      月    三      日
附註：
民事訴訟法第四百六十六條之一（第一項、第二項）
對於第二審判決上訴，上訴人應委任律師為訴訟代理人。但上訴人或其法定代理人具
有律師資格者，不在此限。
上訴人之配偶、三親等內之血親、二親等內之姻親，或上訴人為法人、中央或地方機
關時，其所屬專任人員具有律師資格並經法院認為適當者，亦得為第三審訴訟代理人
。
                                                                        Ｙ


司法院資訊處製作；財團法人民間司法改革基金會備份。
